【裁判字號】    98,審訴,4213
【裁判日期】    990113
【裁判案由】    回復原狀
【裁判全文】
臺灣臺北地方法院民事判決            98年度審訴字第4213號
原      告  甲○○
訴訟代理人  呂昱德律師
複代理人    范嘉倩律師
被      告  乙○○
            丙○○
上列當事人間請求回復原狀事件，本院於民國98年12月30日言詞
辯論終結，判決如下：
    主      文
被告乙○○應給付原告新臺幣壹佰拾玖萬柒仟捌佰肆拾元。
被告丙○○應給付原告新臺幣壹佰拾玖萬柒仟捌佰肆拾元。
如前兩項其中一被告已履行給付，他被告免給付義務。
訴訟費用新臺幣壹萬玖仟捌佰壹拾元由被告乙○○負擔二分之一
（即新臺幣玖仟玖佰零伍元），餘由被告丙○○負擔。
本判決第一、二項於原告以新臺幣肆拾柒萬元供擔保後，得假執
行。
    事實及理由
一按訴狀送達後，原告不得將原訴變更或追加他訴，但擴張或減
  縮應受判決事項之聲明者，不在此限，民事訴訟法第255條第1
  項第3 款定有明文。原告起訴時係主張其與被告乙○○間之買
  賣契約業經合法解除，請求被告乙○○依民法第259 條規定返
  還已交付之價金及已支出之裝潢、過戶等相關費用合計新臺幣
  （下同）1,197,840 元；另依被告丙○○所出具之承諾書，請
  求被告丙○○給付上開費用，如其中一被告已履行給付，他被
  告免給付義務。原告嗣擴張前開請求金額為1,897, 840元，復
  縮減請求金額為1,397,840 元，核其所為訴之聲明之變更，合
  於前開規定，應予准許。
二被告丙○○經合法通知，未於最後言詞辯論期日到場，核無民
  事訴訟法第386 條所列各款情形，爰依原告之聲請，由其一造
  辯論而為判決。
三原告起訴主張：
  (一)伊於民國97年12月3 日與被告乙○○簽訂不動產買賣契約（
    下稱系爭買賣契約），約定由伊向被告乙○○購買坐落臺北
    縣蘆洲市○○段第862地號土地應有部分167/10000，及其上
    11555 建號（門牌號碼臺北縣蘆洲市○○路32之2號2樓）房
    屋（下合稱系爭房地），並約定總價金新臺幣（下同） 470
    萬元，伊先支付70萬元，餘款400 萬元向銀行申辦貸款核准
    後支付。因系爭房地設有抵押權，係擔保被告乙○○向訴外
    人華南商業銀行股份有限公司（下稱華南銀行）之借款，被
    告稱將向華南銀行清償借款，塗銷抵押權設定，兩造並於系
    爭買賣契約第7 條約定：「本買賣不動產權，乙方（即被告
    乙○○）保證產權清楚，如有他人主張權利或設定他項權利
    ，應由乙方負責於尾款付清以前速予理清，若甲方（即原告
    ）因此而受有損害時，乙方應負完全賠償責任」，復於系爭
    買賣契約第14條特約事項明訂：「一賣方（即被告乙○○）
    負債解除撤銷本案買賣假扣押、手續塗銷。二賣方負債清償
    塗銷華南銀行永和分行貸款金額理清點交予買方（即原告）
    無誤」。伊已依約支付70萬元價金，餘款400 萬元亦已向訴
    外人彰化商業銀行股份有限公司申貸獲准；被告乙○○則已
    於98年2月4日將系爭房地所有權移轉登記予伊。
  (二)詎被告乙○○未依約向華南銀行清償欠款並塗銷抵押權，致
    系爭房地遭法院裁定拍賣。經伊發函定期催告被告乙○○清
    償欠款、塗銷抵押權未果，乃依民法第254條規定，於98年6
    月19日發函解除系爭買賣契約，被告乙○○應負回復原狀之
    責，爰依民法第259條第2款規定，請求被告乙○○返還已受
    領之訂金70萬元；另依民法第259條第5款規定，請求被告返
    還下列費用：
    1.系爭房地96年度房屋稅2,967元、97年度房屋稅2,917元及
      買賣時發生之土地增值稅6,068元，依系爭買賣契約第4條
      第1、2項約定，應由賣方即被告乙○○負責繳清，實際上
      卻由伊代為墊付，伊本得依系爭買賣契約第4條第3項約定
      ，自應付買賣價款內逕予扣除。惟系爭買賣契約既經解除
      ，房屋稅係房屋之必要費用，而土地增值稅係房屋買賣須
      支出之必要費用，伊自得依民法第259條第5款規定請求返
      還。
    2.又伊辦理系爭房地所有權移轉登記所繳納之印花稅 1,187
      元、契稅21,022元、規費5,633元、申請建物謄本費用160
      元、不動產設定費4,000元、塗銷登記費2,000元、土地建
      物移轉費12,000元等費用，均係伊相信被告乙○○將履行
      系爭買賣契約所支出之費用，現因可歸責於被告乙○○之
      事由解除系爭買賣契約，伊自不負繳納前開費用之責，且
      依歷來實務見解，均屬賣方依法所負回復原狀義務之範圍
      ，爰依民法第259條第5款規定，請求被告乙○○返還上開
      費用。
    3.另伊所支出之裝潢及材料等相關費用合計1,139,886 元，
      係就系爭房屋所支出之必要或有益費用，該利益尚存在於
      系爭房屋內，被告乙○○取回系爭房屋後可任意使用、收
      益，爰依民法第259條第5款規定，請求被告乙○○返還上
      開費用。
  (三)又被告乙○○當初係委任被告丙○○出面與伊協商買賣價金
    及條件，伊乃要求被告丙○○應儘速辦理塗銷抵押權，被告
    丙○○並於98年2月28日出具承諾書，擔保將於同年3月20日
    前向華南銀行清償債務、塗銷抵押權，如未能完成，其同意
    退還伊70萬元價金，並補償裝潢費及支付房屋所有一切過戶
    費用；被告丙○○復於98年3 月25日出具承諾書，承諾於同
    年4月5日前先給付伊20萬元、於同年4 月20日再支付伊50萬
    元。被告丙○○出具前開承諾書，承諾願返還已收訂金並賠
    償裝潢、過戶等費用，構成學說上之「債務拘束契約」，伊
    自得依該債務拘束契約，請求被告丙○○給付上開費用。
  (四)綜上所述，伊得依民法第259條第2款、第5 款規定請求被告
    乙○○返還已收價金70萬元及房屋稅、增值稅、規費、申請
    謄本費、印花稅、契稅、不動產設定費、塗銷登記費、土地
    登記費等費用合計1,897,840 元；另依承諾書請求被告丙○
    ○返還價金並賠償裝潢、過戶等費用。又被告丙○○依承諾
    書所負之給付義務，與被告乙○○因系爭買賣契約解除後所
    負回復原狀之義務相同，顯係由第三人加入既存之債務關係
    而成為新債務人，與原債務人對債權人併負同一責任，屬學
    說上之「約定之併存的債務承擔」。被告乙○○與被告丙○
    ○係本於個別之發生原因，對伊各負全部給付責任，其給付
    具有同一目的，二者屬於不真正連帶債務，其中任一被告向
    伊為全部給付，或為一部給付，伊債權在該受償範圍內獲得
    滿足，他被告同免給付之責。又查，被告丙○○雖已於98年
    11月25日向伊清償50萬元，惟並未依言於同年11月底向華南
    銀行清償欠款，並塗銷抵押權，爰請求被告乙○○、丙○○
    各給付伊1,397,840元。
  (五)聲明為：
    1.被告乙○○應給付原告1,397,840 元，被告丙○○應給付
      原告1,397,840 元，如其中一被告已履行給付，他被告免
      給付義務。
    2.願供擔保請准宣告假執行。
四被告則辯稱：
  (一)被告乙○○部分：伊有收到被告於98年6 月19日發函解除契
    約之存證信函，對原告有權解約不爭執，對原告請求返還價
    金、規費、裝潢費等費用均不爭執等語。
  (二)被告丙○○部分：系爭房地係伊與被告乙○○共同出資購買
    ，登記於被告乙○○名下，由伊出面處理出售事宜，與原告
    簽約時，尚欠華南銀行500 餘萬元，原本預計收訖本件買賣
    價金後，清償對華南銀行之債務，塗銷抵押權設定，惟伊收
    取頭期款後，資金調度出現問題，無法清償對華南銀行之債
    務，塗銷抵押權一事因此拖延。又系爭房地之抵押權人向伊
    表示，只要清償560 萬元即願意塗銷抵押權，如原告願繼續
    履行契約，給付400 萬元尾款，俟伊於98年11月底出售他筆
    房地之價金入帳，伊可再拿出110 萬元，如此即可清償對華
    南銀行之債務，並塗銷抵押權。
  (二)伊當初賣屋予原告，已收受簽約金70萬元，惟伊已於98年11
    月25日向被告清償50萬元，另20萬元應當作原告於該屋居住
    一年之租金。另就原告提告伊詐欺一案，業經檢察官為不起
    訴處分，該處分書內容亦說明原告為求自住舒適，所為之修
    繕支出，均非因詐欺而交付財物，此乃個人行為，故原告請
    求伊再支付該等費用即非合理。
  (三)又系爭房地如雖已定期於99年1月7日進行第一次拍賣，惟原
    告應有優先購買權，且根據常理應會流標，第二拍亦再經25
    日，伊將盡力與原告達成和解等語。
五兩造不爭執事項：
  (一)原告與被告乙○○於97年12月3 日簽訂系爭買賣契約書（見
    本院卷第8-10頁），約定由原告向被告乙○○買受系爭房地
    ，價金470 萬元，原告已給付其中之70萬元；被告乙○○前
    於95年間提供系爭房地予華南銀行設定最高限額672 萬元之
    抵押權，擔保其對華南銀行所負債務，原告與被告乙○○乃
    於系爭買賣契約第14條特約事項約明：「一賣方負債解除撤
    銷本案買賣假扣押、手續塗銷。二賣方負債清償塗銷華南銀
    行永和分行貸款金額理清點交予買方無誤」。
  (二)華南銀行於98年5 月間向臺灣板橋地方法院聲請拍賣系爭房
    地，經該院於98年6 月12日以98年度司拍字第1036號裁定准
    許之（見本院卷第20頁）。系爭房地業經華南銀行向該院聲
    請查封，並已定期拍賣（見本院卷第108-112頁）。
  (三)原告於98年6月15日寄發存證信函予被告2人，催告被告乙○
    ○向華南銀行清償債務、塗銷抵押權，被告乙○○、丙○○
    分別於同年6月17日、同年月16日收受該函（見本院卷第21-
    23頁）；原告復於98年6月19日寄發存證信函予被告2人，表
    明解除系爭買賣契約之意，被告乙○○已於同年6 月22日收
    受該函（見本院卷第24、25頁）。
  (四)被告丙○○於98年2 月28日出具承諾書予原告，表明願於98
    年3 月20日塗銷系爭房地上華南銀行之抵押權設定登記，如
    未能如期完成，除退還已收價金外，願補償原告裝潢費（見
    本院卷第15頁）。
  (五)被告丙○○復於98年3 月25日出具承諾書予原告，表明因無
    法於98年3 月20日前塗銷系爭房地上華南銀行之抵押權設定
    登記，願於98年4月5日前退還原告20萬元，4 月20日再退還
    50萬元（見本院卷第16頁）。
  (六)被告丙○○於98年11月25日向原告清償50萬元（見本院卷第
    103 頁）。
六得心證之理由：
  (一)原告得請求被告乙○○返還1,397,840元：
    1.原告主張其與被告乙○○間就系爭房地締有買賣契約，乙
      ○○雖已將系爭房地所有權移轉登記予原告，然迄未依約
      清償對其債權人華南銀行之欠款，致華南銀行並未塗銷於
      系爭房地上之抵押權設定登記，且華南銀行業已取得執行
      名義，查封拍賣系爭房地等情，有兩造簽署之不動產買賣
      契約書、土地及建物登記謄本、拍賣抵押物裁定、拍賣通
      知等件在卷可稽，且為兩造所不爭，堪信為真。
    2.按契約當事人之一方遲延給付者，他方當事人得定相當期
      限，催告其履行，如於期限內不履行時，得解除其契約，
      民法第254 條定有明文。查系爭買賣契約書第14條特約事
      項第2 項約定：「賣方（即被告乙○○）負債清償塗銷華
      南銀行永和分行貸款金額，理清點交予買方（即原告）無
      誤」，足證被告乙○○依約負有塗銷華南銀行於系爭房地
      上抵押權設定登記之義務，惟其因可歸責於己之故，始終
      未能履行此義務，原告於98年6 月15日定期催告其履行未
      果後，復於同年月19日發函解除契約，有各該存證信函在
      卷可參，核其解約權之行使，合於前開規定，是原告業已
      合法解除系爭買賣契約，即堪認定。
    3.次按契約解除時，當事人雙方回復原狀之義務，除法律另
      有規定或契約另有訂定外，依左列之規定：二受領之給付
      為金錢者，應附加自受領時起之利息償還之；五就返還之
      物，已支出必要或有益之費用，得於他方受返還時所得利
      益之限度內，請求其返還，民法第259條第2款、第5 款規
      定甚明。原告與被告乙○○間就系爭房地所締結之買賣契
      約，業經原告合法解除，前已詳論，原告自得依前開規定
      ，請求被告乙○○返還其已給付之買賣價金及已支出之必
      要或有益費用。經查：原告主張其已給付價金70萬元，並
      支出裝潢費用1,139,886元、規費5,633元、申請建物謄本
      費用160元、印花稅1,187元、契稅21,022元、增值稅
      6,068 元、不動產設定費用4,000元、塗銷登記費用2,000
      元、移轉登記費用12,000元、96年房屋稅2,697 元、97年
      房屋稅2,917 元（下合稱裝潢、過戶等相關費用），合計
      1,897,840 元等情，業據提出收據暨匯款回條聯（見本院
      卷第26-28 頁）、房屋登記費用明細表及相關單據影本（
      見本院卷第29-37 頁）等件為證，復為被告乙○○所不爭
      執（見本院卷第105 頁），堪信為真。至原告另主張被告
      丙○○已於98年11月25日向其清償50萬元一節，亦有被告
      丙○○所提出之清償證明書足憑（見本院卷第103 頁）。
      從而，原告依民法第259條第2款、第5 款規定，請求被告
      返還已付價金及裝潢、過戶等相關費用合計1,397,840 元
      ，即屬有據。
  (二)原告得請求被告丙○○給付1,397,840元：
    1.原告請求被告丙○○給付70萬元價金及已支出之裝潢、過
      戶等相關費用合計1,397,840 元，係以被告丙○○所簽發
      之承諾書為據，並主張兩造間成立「債務拘束契約」。經
      查，被告丙○○於98年2 月28日所出具之承諾書，其上載
      明：「三因清償華南銀行，並約定98年3 月20日完成，如
      未如期完成，本人願負擔相關法律責任。※如未能如期完
      成：一退還70萬元簽約金；二補償買方裝潢費並以單據為
      憑；三並將房屋過還賣方所有一切過戶費由賣方負責支付
      」等語（見本院卷第15頁）；被告丙○○嗣於98年3 月25
      日所出具承諾書，其上載明：「...因至98年3月20日尚無
      法塗銷設定，本人承諾於98年4月5日前先給付20萬元正，
      再於98年4 月20日再交付50萬元正，將買交付之70萬元正
      全部歸還買方甲○○（即原告）」等語（見本院卷第16頁
      ），被告丙○○既未於言詞辯論期日爭執上開承諾書之真
      正，復未於所提出之答辯狀中加以否認，足證被告丙○○
      確曾出具前開承諾書予原告，其即應受上開承諾書內容之
      拘束。況被告丙○○於本院言詞辯論期日及所提出之答辯
      狀中一再表明將盡力籌款向華南銀行清償債務、塗銷抵押
      權，並與原告達成和解之意（見本院卷第52頁背面、第84
      頁、第88頁、第100頁、第102頁、第114 頁），復於98年
      11月25日向原告清償50萬元，堪認原告之主張為真。另查
      ，被告乙○○及被告丙○○迄今未向華南銀行清償債務及
      塗消系爭房地之抵押權等情，已如前述，從而，原告依前
      述承諾書，請求被告丙○○給付70萬元買賣價金及裝潢、
      過戶等相關費用，亦屬有據。
    2.被告丙○○雖辯稱：其可於98年11月底拿出110 萬元向華
      南銀行清償債務，並塗銷抵押權；又系爭房地雖已定期於
      99年1月7日進行第一次拍賣，惟依據常理將流標，將盡力
      與原告達成和解云云。惟查，原告與被告乙○○已於98年
      12月30日言詞辯論期日向本院陳明：「本件被告無法在這
      個月底前籌到110 萬元，無法依上次講好的條件和解，請
      繼續進行本件訴訟」等語（見本院卷第105 頁），是兩造
      間於本案言詞辯論終結前既無法成立和解契約，被告丙○
      ○空言稱將與原告達成和解云云，自不足採。
    3.被告丙○○復辯稱：其已向原告清償50萬元，另20萬元為
      租金，且裝潢費用依檢察官之不起訴處分書已說明係原告
      為求自住舒適之個人行為云云。惟查，原告已付價金及已
      支出之裝潢、過戶等相關費用合計1,897,840 元等情，前
      已詳論，又原告請求被告丙○○給付1,397,840 元，已扣
      除被告丙○○所清償向其清償之50萬元；另查爭房地之所
      有權人為被告乙○○，此觀諸系爭房地之土地及建物登記
      謄本即明（見原證2 ），是被告丙○○既非系爭房地之所
      有權人，則其辯稱20萬元係租金應予扣除，誠屬無據。至
      被告丙○○主張裝潢費用係原告為求自住舒適之個人行為
      云云，然被告丙○○既已出具承諾書予原告，其上載明「
      二補償買方（即原告）裝潢費並以單據為憑；三並將房屋
      過還賣方所有一切過戶費由賣方負責支付」等語，原告即
      有權請求被告丙○○給付裝潢、過戶等相關費用，亦與原
      告與被告丙○○間之刑事案件無涉，併予指明。
  (三)又所謂不真正連帶債務，係指數債務人具有同一目的，本於
    各別之發生原因，對債權人各負全部給付之義務，因債務人
    中一人為給付，他債務人即應同免其責任之債務而言。本件
    被告乙○○、丙○○分別基於民法第259條第2款、第5 款規
    定及承諾書之不同原因，對於原告各負給付之責任，故彼等
    所負債務係不真正連帶債務，因彼等給付具有同一目的，故
    如有任一人為給付時，另一人於其給付金額範圍內同免為給
    付義務，附此敘明。
  (四)綜上所述，原告與被告乙○○間之買賣契約既經解除，則原
    告依民法第259條第2款、第5 款規定，請求被告乙○○返還
    1,397,840 元，即屬有據；原告另依被告丙○○所出具之承
    諾書，請求被告丙○○給付1,397,840 元，亦有理由，均應
    予准許。又原告陳明願供擔保，請准宣告假執行，核無不合
    ，爰酌定相當擔保金額，併予宣告之。
  (五)本件事證已臻明確，兩造其餘主張陳述及所提之證據，經本
    院審酌後，認均不足以影響本判決之結果，均毋庸再予論述
    ，於茲不贅。
七訴訟費用負擔之依據：民事訴訟法第78條、第85條第1項。
中    華    民    國    99    年    1     月    13    日
                  民事第六庭    法  官  陳婷玉
以上正本係照原本作成
如對本判決上訴，須於判決送達後20日內向本院提出上訴狀
中    華    民    國    99    年    1     月    13    日
                                書記官  吳鸝稻

司法院資訊處製作；財團法人民間司法改革基金會備份。
